【裁判字號】    88,上重訴,308
【裁判日期】    890111
【裁判案由】    殺人等
【裁判全文】
臺灣高等法院花蓮分院刑事判決                  八十八年度上重訴字第三八號
    上   訴   人  臺灣花蓮地方法院檢察署檢察官                            
    上訴人即被告  陳志雄
    指定  辯護人  本院公設辯護人簡燦賢                                    
右上訴人等因被告殺人案件，不服臺灣花蓮地方法院八十八年度重訴緝字第二號中華
民國八十八年十月十四日第一審判決（起訴案號：臺灣花蓮地方法院檢察署八十六年
度偵字第三五九九號），提起上訴，本院判決如左：                            
    主  文                                                                
上訴駁回。                                                                
    事  實                                                                
一甲○○曾於民國（下同）七十八年間，因殺人、恐嚇取財等罪，經判處應執行有期
  徒刑十年六月，嗣經減刑為有期徒刑八年，八十二年十一月間縮短刑期假釋出獄，
  甫於八十六年八月二十日假釋期滿執行完畢。詎因其友人丙○○先前於八十六年九
  月三日曾與花蓮縣壽豐鄉私立精鐘商業專科學校（以下簡稱精鐘專校）學生發生衝
  突，丙○○（已另案判決確定）乃於八十六年九月四日晚上在花蓮縣壽豐鄉○○村
  ○○街○○○號呂俊德所經營之「得意歌坊」內與甲○○及張正明、黃玉龍、陳志
  鴻、呂俊德（以上四人均已另案判決確定），以及當時為十四歲以上未滿十八歲之
  少年鄧錦銘等人一起飲酒之際，與甲○○共同向在場之張正明、黃玉龍、陳志鴻、
  呂俊德及鄧錦銘（已死亡，另由原審法院少年法庭為不付審理裁定）等人提議至精
  鐘專校學生聚居之「楊禾學苑」（位於花蓮縣壽豐鄉○○村○○街○○○○○○○○○號）尋找與丙○○發生衝突精鐘專校學生報復。經張正明、黃玉龍、陳志鴻、
  呂俊德及鄧錦銘等人附和後，即由黃玉龍提供硬質鐵管數支前往，同日晚間約九時
  十分至二十分許，渠等先後抵達「楊禾學苑」，適一名精鐘專校學生黃銘信自女友
  乙○○所經營之「君坊花藝店」（位於同上街六十六之三號一樓）外出傾倒垃圾，
  丙○○、張正明、呂俊德、陳志鴻、黃玉龍、鄧錦銘等人，即基於共同傷害黃銘信
  之犯意聯絡，或將黃銘信圍住，防止黃銘信逃走，或動手毆打黃銘信。是時，甲○○預見以硬質鐵管對人體頭部施以重擊，可能引起死亡之結果，竟單獨興起殺人之
  不確定故意，手持黃玉龍所有之鐵管一支對黃銘信之頭部要害等處連續施予重擊。
  致黃銘信因左側頭部遭受重擊，受有頭部外傷合併嚴重腦挫傷、腦幹出血、蜘蛛膜
  下腔出血、左側頭皮挫傷等傷，當晚經送至慈濟醫院時即已無生命跡象呈腦死狀態
  ，延至同月十一日凌晨一時五分許，因顱內及腦室出血而不治死亡。嗣經警於八十
  六年九月六日循線查獲，並扣得甲○○行兇之鐵管一支（其他未扣案）。        
二案經花蓮縣警察局吉安分局報請及被害人黃銘信之母黃魏秀騰訴由台灣花蓮地方法
  院檢察署檢察官偵查起訴。                                                
    理  由                                                                
一訊之上訴人即被告（以下簡稱被告）甲○○固坦承其於八十六年九月四晚間約九時
  十分至二十分許案發當時，有與丙○○同往精鐘專校學生聚居之「楊禾學苑」（即
  案發現場）之事實；惟矢口否認有持鐵管毆擊被害人黃銘信之犯行，辯稱：當時是
  丙○○說要去找對方，伊開車載他一個人到學苑大門口，伊讓丙○○先下車，車停
  路邊，丙○○下車衝過去打被害人，伊到定點時，被害人已倒地，就把丙○○拉走
  ，根本不是伊動手，是丙○○拿鐵管；警訊中因被刑事組長林清池打肚子二拳、頭
  打二下，逼不得已才承認共同毆打；因伊逃亡，其他人都把責任推到伊身上云云。
二經查：                                                                  
  (一)本件案發當時被告甲○○確實手持鐵棒連續毆擊被害人黃銘信等情，迭據當日同
    往楊禾學苑而犯有傷害致死犯行之同案被告丙○○於警訊、偵查、審理中供稱：
    當時是甲○○持鐵棒下車朝黃銘信猛打，．．，甲○○第一棒朝身體部位打去，
    第二棒朝頭部揮去，我看見打中臉部，該男子即倒下（見八十六年九月五日警訊
    筆錄）；．．．當時由甲○○打人，持鐵棒打人（見八十六年九月六日偵訊筆錄
    ）；．．．當天甲○○用車載我，遇到黃銘信時，突然剎車，持鐵棒下去打黃銘
    信（見八十六年九月十九日偵訊筆錄）；．．．甲○○是緊急剎車，隨即下車打
    人．．他拿起放在車上的鐵棒打人（見八十六年九月二十四日偵訊筆錄）；．．
    ．甲○○約我一起出去，找精鐘學生報復，到仁愛街，甲○○突然下車，並從車
    上抽出一支鐵棒，看到黃銘信就打（見原審八十六年少調字第四三三號卷內八十
    六年九月十八日調查筆錄）；．．．．見到甲○○在打死者（見八十六年十月二
    日偵訊筆錄）；．．．死者是被甲○○打的，甲○○用鐵棒打了很多下，．，死
    者出來倒垃圾，甲○○看到他，就拿棒子打他．．我看到甲○○連續打二、三下
    ，．，是甲○○下手的（見原審八十六年重訴字第八號卷內八十六年十月二十一
    日訊問筆錄、八十六年十二月十日訊問筆錄、八十七年二月十二日審判筆錄）；
    ．．．當時只有甲○○一人拿鐵棒．．我見甲○○打黃銘信．．是甲○○一人持
    鐵棒毆擊黃某等語（見本院八十七年上訴字第一０二號卷內八十七年四月二十三
    日訊問筆錄、八十七年五月二十八日審判筆錄）。本件同往楊禾學苑之少年鄧錦
    銘亦供承：下車看到甲○○與丙○○打人，下車時看到甲○○拿鐵棒在楊禾學苑
    前打被害人．．我看到他正打下去（見八十六年九月二十六日偵訊筆錄）；．．
    ．甲○○拿鐵棒打被害人，當晚我和庚○○出來，看到向文昌開車經過，庚○○
    叫向文昌他回家，我和庚○○上車，經過中興街，回仁愛街庚○○的家，途中看
    到一個人倒在地上，甲○○與丙○○站在倒地那個人旁邊，停車後，庚○○就過
    去找甲○○，把他拉到旁邊等語（見原審八十六年少調字第四三三號卷內八十六
    年十月二日調查筆錄）。另證人向文昌亦供承：當天庚○○將我攔下要我載他一
    程，當我把車子開到壽豐鄉豐山村仁愛街五十一號，．，途中我看見有人在打架
    ，當時我看見甲○○、丙○○二人正在圍打被害人黃銘信，．我看見甲○○手持
    鐵棍（見八十六年九月九日警訊筆錄）；．．．當經過楊禾學苑時，當時路邊躺
    著一個人，且圍著很多人，有看到甲○○、丙○○，「３是甲○○持鐵棒位置」
    等語（見八十六年九月二十二日偵訊筆錄）。且證人庚○○復稱：當我坐在向文
    昌的車返家時，只有看見陳、詹二人，陳某手拿鐵棍（見八十六年九月十五日警
    訊筆錄）；．．．我家住在案發現場斜對面，回去時，經過現場，看到一人躺在
    路邊，有一人手持鐵棒，一人空手在旁邊，該二人一人外號叫「憨貓」甲○○，
    他手上拿鐵棒，空手的是丙○○（見八十六年九月十九日偵訊筆錄）；．．．當
    天我與向文昌回家時，有看到甲○○用鐵棒打精鐘的學生三次，好像是上臂一下
    、背部一下，後腦一下，那位學生就倒下了（見八十六年九月二十三日偵訊筆錄
    ）；．．．當時看到甲○○手上拿一支鐵棒，打死者三下，記得第一下打手臂，
    第二次打背部，第三下打腦部，對方沒有反擊，是連著三下等語（見原審八十六
    年重訴字第八號卷內八十七年一月五日訊問筆錄）。再本件同往楊禾學苑而犯有
    傷害致死犯行之被告黃玉龍於八十六年九月五日警訊中即稱：事件發生後，因我
    與甲○○是朋友，便一同飲酒，在聊天中得知該事件是甲○○所為等語；而證人
    朱文遠更稱：九月四日晚上，在台九線與中興街路口，碰到甲○○，當時看到他
    手上拿著鐵棒，我看到他有些酒意，就把鐵棒搶下來，丟到我買宵夜處麵攤，我
    就說不要在路上亂來，就把他載回我家喝茶，．他有提到當晚有去打精鐘的學生
    ，沒有說跟誰去打等語（見八十六年九月二十二日偵訊筆錄）。上開同案被告及
    證人等間之供述，核與被告甲○○於警訊中供承：是我與丙○○共同毆打黃銘信
    ，由我持鐵棒毆打，．，我以鐵棒朝黃銘信頸部、背部猛打五下，至於有無打到
    頭部並不清楚等語（見八十六年九月五日警訊筆錄）之情節，除被告毆擊被害人
    之次數外大致相符。堪認案發當時持鐵棒連續毆擊被害人黃銘信者，確為被告無
    訛。                                                                  
  (二)至被告抗辯警訊中遭刑求乙節，首查被告於偵查中雖改稱：當天我開車經過，丙○○說要打被害人，丙○○下車，我把車停下，就見丙○○持掍棒毆打被害人，
    打完我們就離開，．，拿棍子是丙○○拿的，而我用手打的等語，惟並未稱有遭
    刑求情形（見八十六年九月六日偵訊筆錄）。若被告有遭警刑求，衡情應會於檢
    察官訊問中提出，其既未為遭刑求之陳述，是否有遭刑求已有可疑？況再經原審
    訊問八十六年九月五日當時對被告製作警訊筆錄在場之陳欣達、邱裕城、林清池
    三位證人，其等均證稱：當時並未毆打被告，且警訊筆錄內容純係基於被告自由
    意識下陳述所記載等語（見原審八十八年九月十日訊問筆錄）。足見被告前揭警
    訊中之自白，確與事實相符，被告事後翻異前詞，並無可取。另原審被告之選任
    辯護人所辯：該警訊筆錄並未錄音，顯有瑕疵，不得採為證據等情。按「訊問被
    告，應全程連續錄音；必要時，並應全程連續錄影。但有急迫情況且經記明筆錄
    者，不在此限。筆錄內所載之被告陳述與錄音或錄影之內容不符者，除有前項但
    書情形外，其不符之部分，不得作為證據，．本章之規定，於司法警察官或司法
    警察詢問犯罪嫌疑人時，準用之」；固為八十七年一月廿一日修訂之刑事訴訟法
    第一百條之一第一項、第二項、第一百條之二所明定，惟本件警訊筆錄製作時間
    為八十六年九月五日，當時之刑事訴訟法並未有如現行法強制錄音之規定。如上
    所述，被告於修訂前警訊中之自白，既與事實相符，自得採為證據，併予敘明。
  (三)證人即當場目擊被害人黃銘信遭多人圍毆死亡之乙○○供述：對方有七、八個人
    圍住我們，．其中一個理小平頭，高約一百七十公分左右，直接拿類似鐵棍（銀
    色）物品毆打黃銘信（見八十六年九月五日警訊筆錄），．，甲○○那天應該是
    站在最前面，確定他手上有持鐵棒（見八十六年九月十七日偵訊筆錄），．當時
    我有看到二位戴眼鏡，一位即是我指認之甲○○．．我同時被逼入屋內，只看見
    甲○○打人，因為時間只是一剎那．．我確定甲○○有打到死者，其餘人有做勢
    要打，但我被逼內屋內，沒見到他們有沒有打（見八十六年九月二十五日偵訊筆
    錄），．我看到甲○○揮第一棒，他應該是打黃銘信頭部等語（見八十六年重訴
    字第八號卷內八十七年一月五日訊問筆錄）。按證人乙○○與被告素不相識，並
    無故意虛偽設詞誣陷被告之理，其所為之證詞，應可信為真實。就此證人被告雖
    辯稱：九月五日凌晨其有到派出所讓乙○○指認，乙○○並未認出，九月五日下
    午乙○○才改口稱其有打被害人一節，固經證人乙○○證實確有此情；惟證人乙○○已補述：當天指認情形係因我前一天未睡好覺，且警方叫我指認之人他當天
    未戴眼鏡，所以那時候我不是很清楚；第二次當天下午因那個人有戴眼鏡而且他
    自己也有承認所以我才指認他為兇嫌；這些事情我在花蓮地院及偵查中都陳述過
    三次，且都是事實，我是被害人法院不應該一直傳我出庭等語（見本院囑託台灣
    宜蘭地方法院之訊問筆錄）。該證人雖第二次始指認出被告，益見其指認仔細，
    其之證言除並無瑕疵可指外，復見被告警訊中確有自白犯行。此外，復有扣案被
    告行兇之鐵管一支可證；足認本件持鐵棒連續毆擊被害人黃銘信者確為被告。  
  (四)雖同案被告丙○○在本院稱：被害人黃銘信之頭部是伊打的，以前想脫罪所以說
    是甲○○打的云云；及證人庚○○在本院稱：伊看到現場二人，但不能確定是甲○○或詹志雄打的，之前伊與甲○○吵過架對他印象不好，所以才說甲○○打的
    云云。與其等及其於證人前揭供述截然不同，且同案被告丙○○其本身犯行已判
    決確定，其等嗣之供述應均屬與被告碰面後礙於友情，而為迴護被告之詞，    
    尚難採為被告有利之證明。                                              
  (五)綜合上情，本件案發當日，被告確有持鐵管連續毆擊被害人黃銘信之情甚明，被
    告前揭辯詞，自不足採。按頭部乃人身重要部位，以鐵管猛擊被害人頭部，足以
    取人性命，當為被告所預見且不違反其本意。被告竟持鐵管對本件被害人黃銘信
    連續猛擊頭部，而被害人黃銘信確因頭部遭重擊而傷重死亡，亦經台灣花蓮地方
    法院檢察署囑託臺灣宜蘭地方法院檢察署檢察官督同法醫師相驗明確，製有勘驗
    筆錄、驗斷書、相驗屍體證書在卷為證。參諸證人即被害人之主治醫師張玉麟於
    偵查中亦說明：黃銘信有蜘蛛網膜下腔出血情形，此一般均係腦部受嚴重衝擊扭
    轉所造成，被鐵棒僅打一下之機率較低，頭部的傷勢只被打一下的機率比較低，
    因為它造成腦幹嚴重受傷、蜘蛛網膜下腔出血，如果只打一下不可能造成如此嚴
    重．．頭部傷處無法看出傷處有幾處，來院時已經腫成一片，實際施暴者有可能
    是一人或是多人，但應有人把他制伏住，才會造成傷勢均集中在一起等語（見八
    十六年十月一日偵訊筆錄）。雖無法確認被害人究係遭毆擊頭部幾下，但被告確
    具有殺人之不確定故意甚明，且被害人係遭被告毆擊頭部而死亡，則可確認。本
    件事證明確，被告之犯行，足堪認定。                                    
三核被告甲○○所為，係犯刑法第二百七十一條第一項之殺人罪。被告曾於七十八年
  間，因殺人等罪，經判處應執行有期徒刑十年六月，嗣經減刑為有期徒刑八年，而
  於八十二年十二月間假釋出獄，八十六年八月二十日假釋期滿執行完畢，此有本院
  被告全國前案紀錄表一紙在卷可憑；其於五年以內再犯有期徒刑以上本件之罪，為
  累犯，除死刑、無期徒刑部分外，依法加重其刑。原審適用上開法條再審酌被告於
  七十八年間，即曾因犯殺人、恐嚇取財等罪，經判處應執行有期徒刑十年六月，八
  十六年八月二十日甫假釋期滿，竟不知檢束行為，再為本件殺人犯行，目無法紀，
  且尋人報復未果，竟率遷怒於無辜之被害人黃銘信，將其重擊致死，惡性重大，犯
  後又行逃亡，迄八十八年七月間始遭緝獲，審理中復設詞狡辯，未見悔意，實有令
  其與社會永遠隔離之必要，量處被告無期徒刑，並依法宣告褫奪公權終身。並敘明
  至扣案鐵管一支，雖係被告供本件犯罪所用之物，惟並非被告所有，不為沒收之宣
  告。認事用法，並無不合。公訴人上訴意旨認原審量刑過輕，及被告之上訴意旨否
  認犯行，經核均無理由，均應予以駁回。                                    
據上論斷，應依刑事訴訟法第三百六十八條，判決如主文。                      
本案經檢察官李土城到庭執行職務。                                          
中      華      民      國      八十九      年      一    月     十一   日
                                  審判長法官  吳  鴻  章                  
                                        法官  莊  謙  崇                  
                                        法官  林  德  盛                  
右正本證明與原本無異。                                                    
如不服本判決，應於送達後十日內，向本院提出上訴狀。其未敘述理由者，並應於提
出上訴狀後十日內向本院補提理由狀(須附繕本)。                              
                                      書記官  盧  夷  狄                  
中      華      民      國      八十九      年      一    月     十一   日

司法院資訊處製作；財團法人民間司法改革基金會備份。
